臺灣新竹地方法院民事判決  
111年度訴字第241號
原      告  金竹益建設有限公司



法定代理人  洪宏銘  



訴訟代理人  張玉琳律師
被      告  温武烈  

受訴訟告知人
            華南商業銀行股份有限公司

受訴訟告知人
            許麗華  
受訴訟告知人
            新竹縣竹北市農會    

上列當事人間分割共有物事件，本院於民國111年4月21日辯論終
結，判決如下：
　　主　　　文
兩造共有坐落新竹縣○○鎮○○段○○○○地號土地應予分割如新竹縣竹
東地政事務所民國一一一年三月四日土地複丈成果圖乙案所示編
號A，面積二二五平方公尺，由原告單獨取得；如附圖編號B，面
積八平方公尺，由被告單獨取得。
訴訟費用由被告負擔五十六分之二，餘由原告負擔。
　　事實及理由
壹、程序方面：
一、按訴狀送達後，原告不得將原訴變更或追加他訴。但請求之
    基礎事實同一者，不在此限；不變更訴訟標的，而補充或更
    正事實上或法律上之陳述者，非為訴之變更或追加；原告於
    判決確定前，得撤回訴之全部或一部。但被告已為本案之言
    詞辯論者，應得其同意。訴之撤回應以書狀為之。但於期日
    ，得以言詞向法院或受命法官為之。以言詞所為訴之撤回，
    應記載於筆錄，如他造不在場，應將筆錄送達。訴之撤回，
    被告於期日到場，未為同意與否之表示者，自該期日起；其
    未於期日到場或係以書狀撤回者，自前項筆錄或撤回書狀送
    達之日起，十日內未提出異議者，視為同意撤回。民事訴訟
    法第255條第1項第2款、第256條、第262條分別定有明文。
    又裁判分割共有物，屬形成判決，法院定共有物之分割方法
    ，固應斟酌當事人之聲明、共有物之性質、經濟效用及全體
    共有人之利益等，而本其自由裁量權為公平合理之分配，但
    並不受當事人聲明、主張或分管約定之拘束（最高法院93年
    度台上字第1797號民事判決意旨參照），是當事人主張之分
    割方案並非裁判分割共有物訴訟之訴訟標的，縱使變更分割
    方案，亦僅屬補充或更正事實上或法律上之陳述，而非訴之
    變更。原告起訴時，原請求分割新竹縣○○鎮○○段0000地號土
    地（下稱系爭土地）及同段1823地號土地（下稱1823地號土
    地）如民事起訴狀附表二所示（本院卷第19頁），嗣於民國
    （下同）111年3月4日撤回1823地號土地之分割請求；於111
    年4月12日變更分割方法如新竹縣竹東地政事務所111年3月4
    日土地複丈成果圖甲案（下稱附圖甲案）所示（本院卷第30
    3、307頁）。又原告於111年1月6日具狀撤回對温武光、温
    偃廣之起訴（本院卷第251頁），温武光、温偃廣就原告所
    為之撤回未提出異議，視為同意撤回。揆諸前開規定，原告
    訴之變更、更正及部分撤回均無不合，應予准許。　
二、按當事人得於訴訟繫屬中，將訴訟告知於因自己敗訴而有法
    律上利害關係之第三人；訴訟之結果，於第三人有法律上利
    害關係者，法院得於第一審或第二審言詞辯論終結前相當時
    期，將訴訟事件及進行程度以書面通知該第三人；受告知人
    不為參加或參加逾時者，視為於得行參加時已參加於訴訟，
    準用第63條之規定；就兩造之訴訟有法律上利害關係之第三
    人，為輔助一造起見，於該訴訟繫屬中，得為參加；參加人
    對於其所輔助之當事人，不得主張本訴訟之裁判不當。但參
    加人因參加時訴訟之程度或因該當事人之行為，不能用攻擊
    或防禦方法，或當事人因故意或重大過失不用參加人所不知
    之攻擊或防禦方法者，不在此限。參加人所輔助之當事人對
    於參加人，準用前項之規定。民事訴訟法第65條第1項、第6
    7條之1第1項、第67條、第58條第1項、第63條定有明文。經
    查，被告於90年間，將其所有之系爭土地應有部分2/56設定
    新臺幣（下同）100萬元之最高限額抵押權予訴外人華南商
    業銀行股份有限公司；於110年間將其所有之系爭土地應有
    部分2/56設定50萬元之最高限額抵押權予訴外人許麗華；原
    告於110年間將其所有之系爭土地應有部分47/56設定35,352
    ,000元之最高限額抵押權予訴外人新竹縣竹北市農會，有土
    地登記謄本附卷可稽（本院卷第49-51、83-85頁），上開抵
    押權人就本件訴訟有法律上之利害關係，本院已對渠等為訴
    訟告知，惟受訴訟告知人均未聲明參加本件訴訟，合先敘明
    。
貳、實體方面：
一、原告主張：
㈠、兩造共有系爭土地，原告之應有部分為54/56，被告之應有部
    分為2/56。兩造間無法就系爭土地達成分割協議，爰起訴請
    求分割系爭土地如附圖甲案所示。
㈡、訴之聲明：
　⒈兩造共有之系爭土地，請准分割如附圖甲案所示，編號A，面
    積225平方公尺，由原告單獨取得；編號B，面積8平方公尺
    ，由被告温武烈取得。
　⒉訴訟費用由被告負擔2/56，由原告負擔54/56。
二、被告答辯：
㈠、原告說要開價一坪14萬元要跟我買，價錢跟其他共有人相同
    ，附帶條件是我要跟我用土地貸款的中信銀行協商還款，由
    買方償還，我的條件就是一坪14萬元加上幫我清償中信銀行
    的貸款10萬元。我找代書去幫我還債贖回地，我七月份把所
    有的權狀跟印鑑證明交給代書，已經協商好了還款，但是原
    告不去還，所以中信銀行把土地法拍。合約有載明我的貸款
    由買方即原告負責。希望分得的部分靠近1823地號土地，我
    要採新竹縣竹東地政事務所111年3月4日土地複丈成果圖之
    丙案（下稱附圖丙案）。
㈡、答辯聲明：
  ⒈駁回原告之訴。
  ⒉訴訟費用由原告負擔。　　
三、兩造不爭執事項：
　  系爭土地為兩造共有，權利範圍為原告54/56、被告2/56，
    兩造無約定不能分割或使用目的不能分割。系爭土地北側面
    臨惠安街155巷，道路有鋪設柏油。
四、本件爭點：
    系爭土地應以何方案為妥適之分割方式？
五、法院之判斷：
㈠、按各共有人，除法令另有規定外，得隨時請求分割共有物。
    但因物之使用目的不能分割或契約訂有不分割之期限者，不
    在此限，民法第823條第1項定有明文。原告主張兩造共有系
    爭土地，原告之應有部分為54/56，被告之應有部分為2/56
    ，兩造間無法就系爭土地之達成分割協議，提出土地登記謄
    本為證（本院卷第253-257頁），且為被告所不爭執，堪信
    原告之主張為真實。
㈡、經查，系爭土地使用分區為住宅區，土地上無登記建物，故
    無分割方式、筆數之限制，有新竹縣竹東地政事務所110年1
    2月1日東地所測字第1102300815號函在卷可稽（本院卷第79
    頁）。是以系爭土地依物之使用目的既無不能分割之情事或
    訂有不分割期限之特約，兩造就系爭土地分割無法達成協議
    ，原告訴請裁判分割，揆諸前揭規定，自屬有據。
㈢、次按共有物之分割，依共有人協議之方法行之。分割之方法
    不能協議決定，或於協議決定後因消滅時效完成經共有人拒
    絕履行者，法院得因任何共有人之請求，命為下列之分配：
    一、以原物分配於各共有人。但各共有人均受原物之分配顯
    有困難者，得將原物分配於部分共有人。二、原物分配顯有
    困難時，得變賣共有物，以價金分配於各共有人；或以原物
    之一部分分配於各共有人，他部分變賣，以價金分配於各共
    有人。以原物為分配時，如共有人中有未受分配，或不能按
    其應有部分受分配者，得以金錢補償之。以原物為分配時，
    因共有人之利益或其他必要情形，得就共有物之一部分仍維
    持共有。民法第824條第1至4項定有明文。定共有物分割之
    方法，固可由法院自由裁量，但亦須以其方法適當者為限；
    又法院裁判分割共有物，須斟酌各共有人之利害關係、使用
    情形、共有物之性質及價值、經濟效用，符合公平經濟原則
    ，其分割方法始得謂為適當（最高法院90年度台上字第1607
    號民事判決意旨參照）。
㈣、次查，系爭土地面積為233平方公尺，為兩造所共有，原告之應有部分為54/56，被告之應有部分為2/56，有土地登記謄本足憑（本院卷第253頁）。系爭土地面臨竹東鎮惠安街155巷私人巷道，巷道有鋪柏油，系爭土地以白色圍籬為界，已整地完畢，現場為泥土地，並無建物存在，經本院會同兩造勘驗現場查明，並囑託新竹縣竹東地政事務所人員測量，有勘驗筆錄、複丈成果圖附卷可佐（本院卷第273-277、295-299頁）。原告所提之附圖甲案，雖使被告得以臨接通路，然而形狀細長，利用不便，被告表示其希望分得之部分靠近1823地號土地，可與鄰居一起使用，並擬將該部分出租當停車位等語，故附圖甲案尚難認係最有利於各共有人之分割方案。至被告所提之附圖丙案，被告分得部分雖鄰近1823地號土地，然此分割方案將使原告分得部分之土地產生缺角不整，對於原告規劃、利用土地均較不利，反減損土地價值。參酌新竹縣竹東地政事務所111年3月4日土地複丈成果圖乙案（下稱附圖乙案），A部分面積大致平整，尚非影響其正常使用或經濟價值，B部分亦與1823地號土地相鄰，應認依附圖乙案所示，由原告取得編號A部分、被告取得編號B部分，對全體共有人而言均無不利，較為可採。
㈤、綜上所述，系爭土地依物之使用目的既無不能分割之情事或
    訂有不分割期限之特約，兩造就系爭土地分割無法達成協議
    ，本院審酌系爭土地之使用現狀、分割後之利用效益、共有
    人之利益、兩造之意願，並本於公平合理之原則等情，認系
    爭土地分割如主文第1項所示為適當，爰判決如主文第1項所
    示。
六、本件判決基礎之事證已臻明確，兩造其餘之攻擊防禦方法及
    所舉證據，經審酌後核與判決結果不生影響，爰不一一論列
    ，附此敘明。
七、末按因共有物分割、經界或其他性質上類似之事件涉訟，由
    敗訴當事人負擔訴訟費用顯失公平者，法院得酌量情形，命
    勝訴之當事人負擔其一部，民事訴訟法第80條之1定有明文
    。蓋分割共有物事件，本質上並無訟爭性，兩造本可互換地
    位，由任一共有人起訴請求分割，均無不可。而定共有物分
    割之方法，可由法院自由裁量，為適當之分配，不受任何共
    有人主張之拘束，並係以請求分割共有物之形成權為訴訟標
    的，當事人所提出之分割方法，僅係供法院之參考，實質上
    並無所謂何造勝訴、敗訴之問題，倘由一造負擔全部費用，
    顯有失公平，本院酌量兩造之情形，認本件訴訟費用應由兩
    造各按其就系爭土地之權利範圍比例（應有部分）分攤訴訟
    費用，方屬公允，爰諭知如主文第2項所示。
八、訴訟費用負擔之依據：民事訴訟法第80條之1。　
中　　華　　民　　國　　111 　年　　5　 　月　　25　　日
　　　　　　　　　民事第二庭　　法　官　林麗玉
以上正本係照原本作成。
如對本判決上訴，須於判決送達後20日內向本院提出上訴狀。併
繳納上訴審裁判費。
中　　華　　民　　國　　111 　年　　5 　　月　　25　　日
　　　　　　　　　　　　　　　　書記官　郭春慧